臺灣嘉義地方法院民事判決
109年度訴字第728號
原      告  曾申瑪  

被      告  曾茂松  

上  一  人
訴訟代理人  曾建智  
被      告  曾茂盛  

上  一  人
訴訟代理人  曾開明  
被      告  曾茂榮  
            陳曾壹  
            江曾秀碧

            莊凱甯  
            莊淑君  

兼  上二人
訴訟代理人  莊家儀  
被      告  莊傑全  

上  一  人
訴訟代理人  林千芳  
被      告  莊智霖  
上列當事人間請求分割共有物事件，本院於民國111年5月24日言
詞辯論終結，判決如下：     
    主  文
兩造公同共有坐落嘉義縣○○鄉○○段000000000000000地號土地應
合併分割如附圖一所示：編號甲部分面積191平方公尺分歸被告
曾茂盛取得；編號乙部分面積191平方公尺分歸被告曾茂松取得
；編號丙部分面積191平方公尺分歸被告曾茂榮取得；編號丁部
分面積191平方公尺分歸被告陳曾壹取得；編號戊部分面積191平
方公尺分歸被告莊凱甯、莊家儀、莊淑君、莊傑全、莊智霖共同
取得，並按應有部分各5分之1之比例維持共有；編號己部分面積
190平方公尺分歸被告江曾秀碧取得；編號庚部分面積190平方公
尺分歸原告取得。
訴訟費用由兩造按如附表所示訴訟費用負擔比例負擔。
    事實及理由
壹、程序方面
    被告曾茂松、曾茂榮、莊凱甯、莊家儀、莊淑君、莊智霖經
    合法通知，未於言詞辯論期日或最後言詞辯論期日到場，核
    無民事訴訟法第386條所列各款情形，爰依原告聲請，由其
    一造辯論而為判決。
貳、實體方面
一、原告主張：
  ㈠坐落嘉義縣○○鄉○○段000000000000000地號土地（下稱系爭土
    地）原係被繼承人曾先化所有，被繼承人曾先化及其配偶曾
    張桂花死亡（分別於97年6月15日、102年7月27日死亡）後
    ，系爭土地即由子女所繼承，繼承人本有原告、被告曾茂盛
    、曾茂松、曾茂榮、陳曾壹、江曾秀碧及訴外人莊曾秀春等
    7人，應繼分各為7分之1，然莊曾秀春業於90年5月15日死亡
    ，其應繼分7分之1歸由繼承人即被告莊傑全、莊智霖、莊凱
    甯、莊家儀、莊淑君等5人繼承，應繼分各為35分之1。依民
    法第1138條、第1140條之規定，兩造即共同繼承被繼承人曾
    先化所有系爭土地，並保持公同共有關係。因兩造無法達成
    分割協議，爰依民法第1164條、第1165條、第824條、第830
    條第2項之規定，請求將系爭土地合併分割，分割方案如訴
    之聲明所示。另如被告曾茂盛以尚承不動產估價師聯合事務
    所估價報告書（下稱系爭估價報告書）之補償金額找補，同
    意採被告曾茂盛之分割方案。
  ㈡並聲明：兩造公同共有系爭土地應合併分割如嘉義縣大林地
    政事務所109年12月11日土地複丈成果圖（下稱附圖一）所
    示：編號甲部分面積191平方公尺分歸被告曾茂盛取得；編
    號乙部分面積191平方公尺分歸被告曾茂松取得；編號丙部
    分面積191平方公尺分歸被告曾茂榮取得；編號丁部分面積1
    91平方公尺分歸被告陳曾壹取得；編號戊部分面積191平方
    公尺分歸被告莊凱甯、莊家儀、莊淑君、莊傑全、莊智霖共
    同取得，並按應有部分各5分之1之比例維持共有；編號己部
    分面積190平方公尺分歸被告江曾秀碧取得；編號庚部分面
    積190平方公尺分歸原告取得。
二、被告方面：
  ㈠被告曾茂盛則以：同意分割，分割方案如嘉義縣大林地政事
    務所110年4月9日土地複丈成果圖（下稱附圖二）所示：編
    號甲部分面積381平方公尺分歸被告曾茂盛取得；編號乙部
    分面積159平方公尺分歸被告陳曾壹取得；編號丙部分面積1
    59平方公尺分歸被告曾茂松取得；編號丁部分面積159平方
    公尺分歸被告莊凱甯、莊家儀、莊淑君、莊傑全、莊智霖共
    同取得；編號戊部分面積159平方公尺分歸被告曾茂榮取得
    ；編號己部分面積159平方公尺分歸被告江曾秀碧取得；編
    號庚部分面積159平方公尺分歸原告取得。被告曾茂盛在系
    爭土地上之建物要保留，關於補償方面，系爭估價報告書之
    補償金額過高，希望能降到每坪2萬元或以公告現值為補償
    標準。
  ㈡被告陳曾壹則以：同意分割，同意被告曾茂盛之分割方案。
    被告曾茂盛之建物應予保留，關於補償方面，以公告現值為
    補償標準，對於系爭估價報告書及被告曾茂盛主張補償金額
    降到每坪2萬元，沒有意見。
  ㈢被告江曾秀碧則以：同意分割，同意原告之分割方案。對於
    被告曾茂盛之建物要保留，沒有意見，但如被告曾茂盛以系
    爭估價報告書之補償金額找補，同意採被告曾茂盛之分割方
    案。
  ㈣被告莊傑全則以：同意分割，同意原告之分割方案。如被告
    曾茂盛要保留建物，希望可以找補，且以系爭估價報告書之
    鑑定金額補償。
  ㈤被告曾茂松雖未於最後言詞辯論期日到場，惟曾到庭表示同
    意分割，同意被告曾茂盛之分割方案，關於找補方面，以公
    告現值為補償標準。
  ㈥被告莊凱甯、莊家儀、莊淑君雖未於最後言詞辯論期日到場
    ，惟曾到庭表示同意分割，同意原告之分割方案；如採被告
    曾茂盛之分割方案，被告曾茂盛應予補償，找補情形依鑑價
    結果而定。
  ㈦被告莊智霖雖未於最後言詞辯論期日到場，惟曾到庭表示同
    意分割，同意原告之分割方案；如採被告曾茂盛之分割方案
    ，被告曾茂盛應予補償，找補情形依鑑價結果而定。
  ㈧被告曾茂榮未於言詞辯論期日到場，亦未提出書狀作何聲明
    或陳述。
三、本院之判斷：　　
  ㈠按繼承人有數人時，在分割遺產前，各繼承人對於遺產全部
    為公同共有；繼承人得隨時請求分割遺產。但法律另有規定
    或契約另有訂定者，不在此限，民法第1151條、第1164條分
    別定有明文。又公同共有物分割之方法，除法律另有規定外
    ，準用關於共有物分割之規定；共有物之分割，依共有人協
    議之方法行之。分割之方法不能協議決定，或於協議決定後
    因消滅時效完成經共有人拒絕履行者，法院得因任何共有人
    之請求，命為下列之分配：⑴以原物分配於各共有人。但各
    共有人均受原物之分配顯有困難者，得將原物分配於部分共
    有人。⑵原物分配顯有困難時，得變賣共有物，以價金分配
    於各共有人；或以原物之一部分分配於各共有人，他部分變
    賣，以價金分配於各共有人。以原物為分配時，如共有人中
    有未受分配，或不能按其應有部分受分配者，得以金錢補償
    之。以原物為分配時，因共有人之利益或其他必要情形，得
    就共有物之一部分仍維持共有。共有人相同之數不動產，除
    法令另有規定外，共有人得請求合併分割。復為民法第830
    條第2項、第824條第1、2、3、4、5項所明定。經查，系爭
    土地為兩造所公同共有，應繼分比例如附表所示。且兩造無
    法達成分割協議，暨系爭土地無法令禁止分割之規定，亦無
    因物之使用目的不能分割或遺囑、契約定有不分割之期限致
    不能分割之情形，有系爭土地登記謄本附卷可稽，且為兩造
    所不爭執。從而，原告訴請合併分割系爭土地，洵屬有據。
  ㈡次按分割共有物，除應斟酌各共有人之意願、利害關係及共
    有物之性質外，尚應斟酌分得部分所得利用之價值、經濟效
    用等原則。且裁判分割共有物，屬形成判決，法院定共有物
    之分割方法，固應斟酌當事人之聲明及上開事項等，而本其
    自由裁量權為公平合理之分配，但並不受當事人聲明、主張
    或分管約定之拘束。系爭土地分割方法，本院斟酌如下：
　  ⒈系爭土地東臨道路，其上有一棟被告曾茂盛所有之二樓建
      物及曾先化興建之數棟平房，上情業據本院勘驗現場查明
      屬實，製有勘驗筆錄1份附卷可稽（見本院卷第131至133
      頁），並囑託嘉義縣大林地政事務所測製被告曾茂盛所有
      建物之現況圖可稽（見本院卷第135、137頁），復有照片
      在卷足憑（見本院卷第173、174頁）。
    ⒉被告曾茂盛主張如附圖二所示分割方案，被告陳曾壹、曾
      茂松亦同意該方案，然如依附圖二所示分割方案分割，被
      告曾茂盛分得之土地較其依應繼分比例計算多分得約190
      平方公尺，原告及其餘被告均少分得土地，不能按其應有
      部分受分配，被告曾茂盛即有以金錢補償原告及其餘被告
      之必要。經本院選任被告曾茂盛推薦之尚承不動產估價師
      聯合事務所鑑定結果，被告曾茂盛應補償原告及其餘被告
      ，有系爭估價報告書附卷可稽，然被告曾茂盛認為系爭估
      價報告書之補償金額過高，希望能降到每坪2萬元或以公
      告現值計算補償金額云云，然為原告及被告江曾秀碧、莊
      傑全、曾茂松、莊凱甯、莊家儀、莊淑君及莊智霖所不同
      意。本件被告曾茂盛既不同意按鑑定價額以金錢補償，則
      如附圖二所示分割方案，難認係妥適、公平方案。
　　⒊反觀依原告主張之如附圖一所示分割方案，兩造所分得之
      土地面積與渠等對系爭土地之應繼分比例相符，全體共有
      人均能受原物分配，其方案明確，應屬公平、適當之分割
      方法，堪予採用。
　  ⒋綜上所述，為維護系爭土地利用價值及整體經濟效益，本
      於公平原則，爰酌定如附圖一所示分割方案分割，判決如
      主文第一項所示。另如附圖一及附圖二將被告「莊傑全」
      誤載為「莊傑金」，均應予更正為「莊傑全」，附此敘明
      。
四、末按因共有物分割、經界或其他性質上類似之事件涉訟，由
    敗訴當事人負擔訴訟費用顯失公平者，法院得酌量情形，命
    勝訴之當事人負擔其一部；共同訴訟人，按其人數，平均分
    擔訴訟費用。但共同訴訟人於訴訟之利害關係顯有差異者，
    法院得酌量其利害關係之比例，命分別負擔，民事訴訟法第
    80條之1、第85條第1項分別定有明文。系爭土地因兩造無法
    自行協議分割，依前開說明，本院認本件訴訟費用應由兩造
    按應繼分之比例負擔為適當，爰判決如主文第二項所示。
五、訴訟費用負擔之依據：民事訴訟法第78條、第80條之1、第8
    5條第1項但書。
中　　華　　民　　國　　111 　年　　6 　　月 　　7　　日
                          民一庭法　官　黃茂宏   
以上正本係照原本作成。
如對本判決上訴須於判決送達後20日內向本院提出上訴狀。 
如委任律師提起上訴者，應一併繳納上訴審裁判費。 
中　　華　　民　　國　　111 　年　　6 　　月　　 7　　日
                                書記官　官佳慧
附表
編號 共有人 應繼分比例 訴訟費用負擔比例 備註 1 曾申瑪 7分之1 7分之1  2 曾茂松 7分之1 7分之1  3 曾茂盛 7分之1 7分之1  4 曾茂榮 7分之1 7分之1  5 陳曾壹 7分之1 7分之1  6 江曾秀碧 7分之1 7分之1  7 莊凱甯 35分之1 35分之1  8 莊家儀 35分之1 35分之1  9 莊淑君 35分之1 35分之1  10 莊傑全 35分之1 35分之1  11 莊智霖 35分之1 35分之1